臺灣高等法院臺南分院刑事判決　　 100年度上更(一)字第68號
上　訴　人
即　被　告　蔡心遠
選任辯護人　張雯峰律師
　　　　　　奚淑芳律師
　　　　　　黃曉薇律師
上　訴　人
即　被　告　鄭竹晏
指定辯護人　本院公設辯護人　簡松柏
上列上訴人等因妨害自由案件，不服臺灣臺南地方法院97年度訴
字第2095號中華民國98年4月8日第一審判決（起訴案號：臺灣臺
南地方法院檢察署97年度偵字第7781號），提起上訴，判決後，
經最高法院發回更審，本院判決如下：
    主  文
原判決撤銷。
鄭竹晏犯恐嚇取財罪，處有期徒刑拾月，扣案如附表之本票3紙
沒收。
蔡心遠共同犯私行拘禁罪，處有期徒刑玖月。
    事  實
一、陳英宗於民國94年10月間，曾向蔡心遠借貸新台幣（下同）
    13萬元，陳英宗遂簽發同面額之本票交由蔡心遠收執，因陳
    英宗遲未全數清償，尚欠9萬元，蔡心遠遂於97年初告知鄭
    竹晏欠款未還，鄭竹晏即表示可幫蔡心遠向陳英宗催討債務
    。嗣鄭竹晏得知陳英宗任職於台南市○○○路「羅浮宮理容
    院」，即於97年3月26日22時許，與綽號為「白猴」、「阿
    家」（鄭竹晏稱其綽號為「阿哲」、「吉仔」）及另一名不
    詳姓名之成年男子，駕駛2部車，前往陳英宗任職之「羅浮
    宮理容院」，向陳英宗表示受蔡心遠之託，要求陳英宗處理
    積欠蔡心遠之債務，並堅持陳英宗與渠等離去，陳英宗見對
    方人多勢眾，不敢抗拒遂向「羅浮宮理容院」請假後，即依
    鄭竹晏等人之要求上車，鄭竹晏等人遂先載往臺南市五期地
    區某大樓樓上，並與「阿家」之男子並施強暴，各打陳英宗
    一巴掌，致陳英宗心生畏懼，隨即又將陳英宗載往台南市「
    金萬象酒店」飲酒，期間，鄭竹晏則以行動電話連繫蔡心遠
    ，蔡心遠得知鄭竹晏尋獲陳英宗乙事，竟基於與鄭竹晏、白
    猴、阿家及另一人等人共同妨害陳英宗自由之犯意聯絡，與
    鄭竹晏議定由鄭竹晏等人將陳英宗帶住臺南縣東山鄉東正村
    37號拘禁，蔡心遠再前往會合談判債務清償問題。鄭竹晏等
    人遂於「金萬象酒店」飲酒後，先驅車搭載陳英宗於台南市
    及台南縣永康市等地等處，讓陳英宗以行動電話連繫親友籌
    措還款資金，惟陳英宗均未能借得款項，鄭竹晏等人乃依原
    計劃將陳英宗載往台南縣東山鄉。繼於97年3月27日3時許，
    鄭竹晏等人搭載陳英宗抵達台南縣東山鄉東正村37號後，即
    將陳英宗拘禁在該屋內，派員輪流看守陳英宗，並告知陳英
    宗如不解決該筆債務則不讓其離去，陳英宗亦迫於鄭竹晏等
    人之威勢而不敢逕自離去。蔡心遠則於當日（27日）凌晨5
    時許前往該處與鄭竹晏等人會合，並親自於上開地點要求陳
    英宗應儘速清償債務後，即逕行離去。當日上午7、8時許，
    鄭竹晏與綽號「阿家」真實姓名不詳之人再將陳英宗載往台
    南縣永康市尋找陳英宗之舅舅，以向其借款清償債務，惟陳
    英宗之舅舅已遷移他處，鄭竹晏等人乃再將陳英宗載回台南
    縣東山鄉上址繼續拘禁。嗣因陳英宗以行動電話所聯繫之友
    人李美靜同意為其籌款清償債務，鄭竹晏及另2名同夥（即
    白猴、阿家及另不詳姓名之人其中2人）遂於97年3月28日0
    時許，自台南縣東山鄉駕車帶同陳英宗往台南市○○路某便
    利商店前，經李美靜當場交付現金2萬元，鄭竹晏及另2名同
    夥，竟共同意圖為自己不法之所有，利用其先前對陳英宗施
    強暴，陳英宗已心生畏懼，且陳英宗尚未脫離渠等掌控恢復
    行動自由之際，明知陳英宗之欠款至多僅13萬元（鄭竹晏等
    人不知已有部分清償），再加利息亦僅15萬餘許，竟要求簽
    發3張各23萬元之本票，陳英宗即囑李美靜簽發票載金額均
    為23萬之本票3紙（共計69萬元）予鄭竹晏等人後，陳英宗
    始得離去。嗣鄭竹晏續向陳英宗追討債務，陳英宗始於97年
    4月1日向警方報案。
二、案經陳英宗告訴台南縣警察局移送臺灣臺南地方法院檢察署
    檢察官偵查起訴。
    理  由
一、被告蔡心遠、鄭竹晏於警詢之供述，對被告鄭竹晏、蔡心遠
    而言，雖為被告以外之人於審判外之供述，惟被告蔡心遠從
    未辯稱其於警詢曾受員警不法取供，而鄭竹晏於偵查中並未
    供稱其於警詢有受強暴脅迫，於原審準備程序亦對其於警局
    、偵查中之陳述之證據能力表示無意見，於原審審理程序訊
    問為何警詢所述向蔡心遠拿本票之時間與原審證述之時間相
    差甚遠，答稱去警局時警員還未問筆錄就將伊帶到房間打等
    語，但觀鄭竹晏於原審就檢察官、原審審判長詰問或訊問時
    所答「因為當時警察問的方式，讓我不知道怎麼回答他」、
    「....那時候我去警察局的時候，他問的方式不是像今天檢
    察官問的這樣子」、「....我在警察局如果是這樣說，應該
    是我買的」等情，已顯示警詢筆錄完全依照其自由供述意思
    製作，且再經原審審判長訊問「打你就會亂講話，這個日期
    跟打不打有什麼關係，這都是你承認之事實，時間差那麼多
    時」，被告鄭竹晏則無言以對，況被告鄭竹晏於本院對其警
    詢之證據能力亦表示同意作為證據，足認其辯被員警毆打，
    應非實在。且被告鄭竹晏、蔡心遠警詢供述與在審判中所述
    不同，本院審酌上開證據資料製作時之情況，被告2人尚無
    因檢察官起訴內容而刻意為不實供述之餘地，且尚無違法不
    當及證明力明顯過低之瑕疵，依刑事訴訟法第159條之2之規
    定，應認有證據能力，合先敘明。
二、又共同被告對其他共同被告之案件而言，為被告以外之第三
    人，本質上屬於證人，於審判中，應依法定程序，到場具結
    陳述，並接受被告之詰問，其陳述始得作為認定被告犯罪事
    實之判斷依據；再法院就被告之案件對其他共同被告或與被
    告有共犯關係之人調查，均應依人證之調查程序傳喚該共同
    被告或共犯到場，命其立於證人之地位而為陳述，並通知被
    告，使被告有與之對質及詰問其現在與先前陳述瑕疵之機會
    ，以確保其對質詰問權，並藉以發現實體真實。是法院如於
    共同被告以證人身分到庭陳述，訊問被告對共同被告之審判
    外陳述有何意見，並准許被告對於共同被告當庭及先前陳述
    進行詰問，即已賦予被告對於共同被告對質詰問機會，此時
    共同被告於審判外陳述之瑕疵，應已治癒，而具有證據能力
    最高法院100年度台上字第6702號判決參照。本件被告鄭竹
    晏、蔡心遠係以被告身分接受檢察官訊問，依法自無庸具結
    ，而鄭竹晏、蔡心遠於原審均經以證人身分接受交互詰問，
    則依前開判決所示渠等2人於偵查中所述，自亦有證據能力
    。
三、其他供述及非供述證據部分:
    按被告以外之人於審判外之陳述，雖不符刑事訴訟法第159
    條之1至第159條之4之規定，而經當事人於審判程序同意作
    為證據，法院審酌該言詞陳述或書面陳述作成時之情況，認
    為適當者，亦得為證據；又當事人、代理人或辯護人於法院
    調查證據時，知有第159條之5第1項不得為證據之情形，而
    未於言詞辯論終結前聲明異議者，視為有前項之同意，為刑
    事訴訟法第159條之5第1項、第2項所明文。又當事人、代理
    人或辯護人於調查證據時，知有刑事訴訟法第159條第1項不
    得為證據之情形，卻表示「沒有意見」等意思，而未於言詞
    辯論終結前聲明異議者，應視為已有將該等傳聞證據採為證
    據之同意，業據最高法院93年度臺上字第3533號及94年度台
    上字第2976號等判決闡釋明確。本件公訴人、被告鄭竹晏、
    被告蔡心遠及其辯護人，除被告蔡心遠及其辯護人對前開供
    述證據有所爭執外，就本案其他證據資料之證據能力，則均
    未表示意見及爭執，基於尊重當事人對傳聞證據之處分權，
    及證據資料愈豐富，愈有助於真實發見之理念，且強化言詞
    辯論主義，使訴訟程序得以順暢進行，故認其他證據資料均
    有證據能力。
乙、實體部分：
一、訊據被告鄭竹晏固坦承於97年3月26日晚間，與「白猴」等
    人到羅浮宮找陳英宗，將陳英宗載到金萬象酒店，嗣又載到
    東山鄉訴外人張世民之住處，直至3月28日零時，始載陳英
    宗至臺南市○○路便利商店前與李美靜見面，由李美靜簽了
    3張23萬元之本票及現金2萬元予鄭竹晏，陳英宗始行回家等
    情；惟否認有上揭犯行，辯稱陳英宗請假與伊同行，並非伊
    有強迫或暴力行為，且陳英宗為向其舅舅借款以清償本件債
    務，因無車輛可使用，所以由伊駕車先載陳英宗返回台南縣
    東山鄉休息，翌日再載陳英宗去借款；被告蔡心遠固坦承於
    27日零晨5時許，至東山鄉上址與陳英宗見面；惟否認有上
    揭犯行，辯稱伊因被告鄭竹晏急需用錢，所以將這筆債權讓
    與給被告鄭竹晏，伊並無授意要被告鄭竹晏對陳英宗妨害自
    由，且陳英宗於原審供稱當時伊並無要求離開，只說他不敢
    走，足認陳英宗並未受到言語脅迫或行動限制，不能因陳英
    宗純個人主觀即認被告2人有妨害自由，又伊當天打電話給
    鄭竹晏電話，鄭竹晏沒接而由陳英宗接電話，伊當天是要去
    看鄭竹晏云云。
二、經查
(一)、上揭被告鄭竹晏與真實姓名不詳綽號「白猴」、「阿家」及
    不詳姓名之另一人之人，為處理陳英宗欠蔡心遠之債務，而
    前往陳英宗工作地點「羅浮宮理容院」，並帶陳英宗前去臺
    南市五期地區某大樓，由鄭竹晏、「阿家」出手掌摑陳英宗
    ，嗣帶至金萬象酒店，期間陳英宗以行動電話連繫親友籌措
    還款資金皆未果，鄭竹晏等4人再帶陳英宗往台南縣東山鄉
    張世民之住處，翌日上午，鄭竹晏與「阿家」再將陳英宗載
    往台南縣永康市尋找陳英宗之舅舅借款，惟未遇其舅舅，而
    再將陳英宗載回台南縣東山鄉上址繼續拘禁，直至當天晚上
    ，李美靜籌集現款2萬元於相約地點交予鄭竹晏，並簽發本
    票3紙後，陳英宗始得離去，而陳英宗被拘禁於台南縣東山
    鄉張世民住處期間，被告蔡心遠曾前往該處，與陳英宗談及
    債務清償乙事等情，業據證人陳英宗於偵查中結證「（有幾
    個人向你討債？）4個」、「（去何處找你？）中華東路羅
    浮宮理容院」、「先到五期，又到金萬象喝酒，之後就被帶
    到東山」、「（在車上這段期間他向你說什麼？）要我處理
    與蔡心遠的債務」、「（你有無向他們說要離開？）有，他
    們說要解決債務否則不可以離開」、「（這段期間他們有無
    打你？）在五期，只有2個人打我，是阿家及鄭竹晏，他們
    各打了一巴掌」、「我跟他們說有人可以幫我還錢，他們就
    帶我到我租屋處，李美靜就那邊與我們會合，當場拿了2萬
    元給他們，並且又幫我簽了23萬本票（3張）」等語明確（
    偵卷第10、11頁），復於原審審理時結證稱：「…（你是自
    願跟他們走的嗎）是鄭竹晏堅持我要跟他們一起去」、「我
    們先到一個我不知名的地方，大概是在五期那邊，然後才到
    金萬象酒店，之後就到東山」、「（他們後來有先到五期一
    個不知名的2樓‥‥他們用意為何？）他們有打我2巴掌，因
    為我想不出債務的解決辦法，鄭竹晏‥‥要我想辦法趕快處
    理債務，不然不能離開，我會害怕」、「（你是自願跟他們
    回東山嗎？）不是」、「（你為何要跟他們回東山？）因為
    鄭竹晏他們不讓我走」、「（為何他們會帶你去東山？）因
    為鄭竹晏他們怕我跑掉，所以才帶我去東山」、「（你在東
    山時，鄭竹晏他們幾人在做什麼？）看電視、聊天，他們會
    輪流睡覺，一定會有人看著我」、「（在東山時，你如果離
    開，會有什麼後果？）他們有人看著我，所以我知道不能離
    開，而且我對當地也不熟，所以我沒有辦法離開。我在那裡
    就只有休息或看電視，我沒有想要逃跑，因為跑不掉。」、
    「（....他們如何讓你解決小便問題）他們站在我後面約二
    、三步的位置，因為他們怕我跑掉」（見原審卷第106頁至
    107頁背面、第111頁背面）等語明確。
(二)、證人李美靜於偵查中證稱：「‥‥那時我人在台北，他（指
    陳英宗）打電話給我說有3、4個人在他那裡要把他帶走，我
    記得他是晚上12點多打給我‥‥這段期間我一直在籌錢，對
    方有一個男有一直打給我，他說陳英宗與蔡心遠有金錢糾紛
    ，要有人出面處理這筆債，一直到隔天晚上12點多，我才在
    北門路的一家便利商店看到3個男的帶著陳英宗，我拿了2萬
    元的現金及3張本票給對方，本票多少錢我不記得了，對方
    才將陳英宗放走‥‥」（見偵卷第22、23頁）等語，於原審
    亦結證「（你交了本票及現金後，鄭竹晏如何表示？）他就
    說我們可以離開之類的話」等語。
(三)、被告鄭竹晏對於至羅浮宮理容院找陳英宗、去金萬象酒家、
    至東山鄉東正村37號、開車載陳英宗回台南找陳英宗之舅舅
    又返回東山、及載陳英宗與李美靜見面，並取得李美靜之2
    萬元及本票後陳英宗始行離去等各情，亦於本院坦承不諱，
    又鄭竹晏於原審已自承與其3名友人前去羅浮宮找陳英宗（
    原審卷第25頁），以及於警詢坦承有載陳英宗去「五期某大
    樓」等語及陳英宗載回東山看管等語，均與陳英宗上揭結證
    之情節相符。
(四)、被告鄭竹晏雖以上詞為辯，然查：陳英宗實係住居於台南市
    ，且於上班之際，因被告鄭竹晏等人前往要求處理債務，即
    請假隨同被告鄭竹晏等人在台南縣、市四處向親友借款，半
    夜亦未能返家，而須隨同被告鄭竹晏等人共同前往與其住處
    相距甚遠，且對該處位置不熟悉之台南縣東山鄉過夜，並留
    滯長達1日夜；而從陳英宗四處均借不到錢，直至李美靜籌
    得2萬元，遠從台北南下，始能交予鄭竹晏，足認陳英宗在
    台南地區已達告貸無門之程度，因此，陳英宗不論身處其住
    處或是在東山，均無法籌款，則以其當時之處境，若非是被
    外力所脅持，斷不至於連僅剩餘之工作亦敢請假，而到離其
    住所遙遠又陌生之東山鄉東正村37號看電視、喝飲料過夜，
    縱認陳英宗於27日欲行前去向其舅舅借款，惟其當晚於臺南
    市原住處即可，何需至東山過夜，況27日陳英宗向其舅舅借
    款因未遇其人而失敗，斯時陳英宗已無任何經濟外援（李美
    靜尚未籌得款項），若鄭竹晏果真無拘禁陳英宗之意，而純
    係為帶陳英宗向其舅舅借款，則於未遇陳英宗舅舅時，即再
    無任何理由將陳英宗留在東山鄉，然鄭竹晏仍將陳英宗載回
    東山鄉上開住處，顯見鄭竹晏確有拘禁陳英宗之意，其所辯
    「陳英宗就是要我晚上載他去沒有為什麼」之辯解無非事後
    脫免之詞，自不足採信。
(五)、綜合上情，陳英宗前揭所證，核與證人李美靜、證人鄭竹晏
    所述相符，其所供上開部分，亦無任何誇大渲染之處，應屬
    可信，從而陳英宗當係在五期某大樓為被告鄭竹晏、「阿家
    」之人掌摑，施加強暴，再加以鄭竹晏等4人，人數眾多，
    不敢反抗，而遭限制行動自由及拘禁。至於陳英宗雖供稱被
    告等人當時持有槍枝，惟陳英宗就何人取出槍枝，或稱被告
    或稱阿家；該槍當時是否有子彈？是否為真槍前後所供不符
    ，而有重大之瑕疵，且員警亦未扣得真槍或玩具槍，本院認
    陳英宗所述槍枝部分尚難遽予採信。
三、另被告蔡心遠雖辯稱，伊因被告鄭竹晏的祖父急需醫療費，
    所以將這筆債權讓與給被告鄭竹晏，伊並不知道被告鄭竹晏
    會用此方式催討債務，另陳英宗約伊在台南縣東山鄉見面，
    伊也不知道陳英宗被限制行動；另被告鄭竹晏亦附和稱本案
    都是伊之意思，與蔡心遠無關云云。惟查：
(一)、被告鄭竹晏於尋得陳英宗，並於陳英宗在臺南市找親友借款
    期間，鄭竹晏、陳英宗均曾與蔡心遠以電話聯繫，且李美靜
    亦曾以電話向蔡心遠求情，並說讓陳英宗、李美靜慢慢還，
    而遭蔡心遠回拒並掛上電話，此為被告蔡心遠、李美靜於原
    審供承之事實，而被告蔡心遠於警詢供稱：「（你與鄭竹晏
    是何關係？有無金錢或仇怨等糾紛？有無對價關係？）鄭竹
    晏和我女兒是同學並為近親關係，沒有金錢或仇怨等糾紛。
    沒有對價關係」、「因為我平時對鄭竹晏很好，所以他知情
    後才主動前往收取債務」、「因為在上星期鄭竹晏來我家作
    客，便提起向我詢問綽號阿宗欠你的錢還了嗎？我已經找到
    本人，鄭竹晏便對我說要到臺南找他，並主動向我拿取陳英
    宗的商業本票代為前往收取債款」，對於鄭竹晏係替伊向陳
    英宗追討欠款一情已供述明確；且蔡心遠於原審證稱「他（
    即陳英宗）說他現在突然沒有十幾萬，能不能1萬、2萬、3
    萬慢慢還，我說這些錢你跟我借了幾年，我都沒跟你算利息
    ，你也應該要還我了」等語（原審卷第80頁），且蔡心遠亦
    承認鄭竹晏於找到陳英宗後曾打電話給伊，鄭竹晏當時亦跟
    伊講「叫他（即陳英宗）把十幾萬全部還來」等語（原審卷
    第81頁）；蔡心遠上揭供述，顯見其為真正之債權人無疑。
(二)、蔡心遠雖以鄭竹晏之阿公住院，急需醫藥費，伊遂將債權讓
    與鄭竹晏云云，惟鄭竹晏之阿公係膽結石，在鄭竹晏前去找
    蔡心遠之前1、2個星期即已住院，而當時之醫藥費已由鄭竹
    晏之姑姑已先繳醫藥費，此業經鄭竹晏於原審供述明確（原
    審卷第72頁），而原審法院就鄭竹晏回答「我打算拿到錢給
    我阿公，還給我姑姑」時，質問「但這樣就不急了，何時拿
    都可以？」時，鄭竹晏無言以對，此有筆錄可憑，再者，鄭
    竹晏於取得李美靜之2萬元後，其供稱將其中1萬元交給伊阿
    公，另1萬元則留在身上（原審卷第74頁），足認鄭竹晏對
    其阿公之醫藥費根本沒有急迫性可言，否則豈會仍將1萬元
    留在身上，是被告辯鄭竹晏亟需醫藥費，無非塘塞李美靜或
    陳英宗分期清償債務之藉口，及事後為蔡心遠脫免之詞，自
    難採信。
(三)、陳英宗已積欠被告蔡心遠該筆債務2年多，且為鄭竹晏尋獲
    之後，其本人及李美靜亦均向蔡心遠表達一時無力清償，請
    求分期慢慢清償，則被告蔡心遠對陳英宗無力清償債務一節
    自應知之甚詳；再者，被告蔡心遠亦不否認被告鄭竹晏於「
    金萬象酒店」曾以行動電話與其連絡，告知其業已尋獲陳英
    宗，及被告鄭竹晏將帶陳英宗前往台南縣東山鄉張世民住處
    ，讓被告蔡心遠與陳英宗談判債務清償乙事，亦據被告蔡心
    遠供承在卷（見原審卷第81頁）。而陳英宗受被告鄭竹晏強
    令帶往「金萬象酒店」時，業已向被告蔡心遠表示無法即為
    清償債務，且鄭竹晏並無正常合法催討債務之理由帶同陳英
    宗回東山鄉看管，亦已如前述，蔡心遠自無不知之理，被告
    蔡心遠仍與被告鄭竹晏議定，由被告鄭竹晏先行將陳英宗帶
    往台南縣東山鄉『看管』，屆被告蔡心遠下班後，再前往會
    合談判債務清償問題，且被告蔡心遠事後甫下班後，亦於27
    日凌晨5時許即趕往上址，足見被告蔡心遠與被告鄭竹晏電
    繫時起即與被告鄭竹晏有共同剝奪陳英宗行動自由犯意聯絡
    ，而將陳英宗拘禁在台南縣東山鄉。被告蔡心遠上開辯解，
    顯係臨訟卸責之詞，不足採信。
(四)、至於證人張世民於原審審理中雖到庭證稱，於上開時地確曾
    見被告蔡心遠前往其住處，呼喚被告鄭竹晏起床，但被告鄭
    竹晏並未起床，及被告蔡心遠與陳英宗談及鄭竹晏的阿公生
    病，急需用錢，所以要陳英宗與被告鄭竹晏好好談等語。惟
    查，質之證人張世民關於看見被告蔡心遠前往其住處前後，
    尚有何人出入、留滯其住處，及陳英宗當時如何回應被告蔡
    心遠對話，證人張世民均為不記憶或不知道之證述。證人張
    世民既見2位陌生人即被告蔡心遠與陳英宗，無端出現其住
    處側房客廳談話，惟僅對被告蔡心遠詢問答題記憶甚稔，而
    對陳英宗該時之回應卻完全不知道，衡與社會常情相背離，
    是該證人之證詞顯係迴護之詞，而未可遽信。另證人張家明
    於本院結證，陳英宗在伊家中並未被關云云，對本院之認定
    不生影響，亦難採為被告有利之證據。
四、鄭竹晏載陳英宗至台南市○○路與李美靜見面後，李美靜交
    付2萬元現金，並簽發3張23萬元之本票交予鄭竹晏後，陳英
    宗始行離去等情，業據陳英宗、李美靜於原審證述明確，且
    陳英宗因係應鄭竹晏及車上之2人要求，始叫李美靜簽發3張
    23萬元之本票等情，亦據陳英宗亦據陳英宗於原審結證「（
    為何要簽3張本票？）是鄭竹晏他們要求的，金額也是他們
    要求的，我本來是借13萬元，後來還到剩9萬元，可是他們
    說加計利息要25萬元，當天李美靜有還他們2萬元，所以本
    票金額寫23萬元，可是我不知道為何要簽3張本票」，被告
    鄭竹晏雖稱是李美靜自己簽好拿給伊云云，惟李美靜、陳英
    宗已經濟拮据，無法還錢而衍生本件事端，渠等又均為成年
    人，若非為求陳英宗能回復自由，豈會無緣無故即行簽發遠
    大於渠等負債之本票交人收執，是被告所辯李美靜自己簽的
    云云，顯與事理有違，不足採信。再陳英宗先前向被告蔡心
    遠借款13萬元，此有陳英宗簽發之本票影本在卷可憑，被告
    鄭竹晏於警詢亦供稱「我曾聽蔡心遠說過陳英宗在94年有欠
    他新台幣13萬」，足認其已知悉陳英宗所欠金額最多本金亦
    只為13萬本金，即使認鄭竹晏不知陳英宗中間有還款，並加
    計3年本票6%之利息，再扣除李美靜當場交付2萬元，亦僅為
    133,400元，而其要求填載3張本票共計達69萬元，鄭竹晏顯
    有不法所有之意圖，至為明確。再按恐嚇取財與強盜二罪均
    以不法所有之主觀意圖為要件，所異者，在實行之手段不同
    。不論以將來或現時之惡害通知被害人使生畏怖心，或施以
    強暴、脅迫，苟未至使被害人不能抗拒之程度，仍僅成立恐
    嚇取財罪，若以目前危害通知被害人或施用強暴、脅迫等不
    正方法已至使被害人不能抗拒，亦即其意思自由已喪失之程
    度者，則構成強盜罪。查陳英宗前為被告鄭竹晏及阿家之人
    施以掌摑，且為其4人強帶至金萬象酒家，嗣帶至東山拘禁
    ，期間被脅迫「要解決債務否則不可以離開」，及至與李美
    靜所約定地點時，當時車上尚有鄭竹晏及另外2人，是於李
    美靜付款及簽本票後，鄭竹晏告以可以離開時，陳英宗始恢
    復自由，是在此之前，陳英宗均處在鄭竹晏等人所施加之脅
    迫中，從而被告鄭竹晏要陳英宗要求，要李美靜簽發3張本
    票，已符合恐嚇取財之要件。
五、綜上調查，本件被告2人共同妨害自由之犯行，及被告鄭竹
    晏恐嚇取財犯行，既有渠2人之自白及證述、證人陳英宗、
    李美靜之證述，及扣案之本票5紙可資佐證，而證人張世民
    於本院之證述及被告之辯解，則有上述不足採信之處，無足
    為被告有利之認定，是以，本件事證明確，應依法論科。
六、按刑法第302條所謂之「私行拘禁」為主要性及狹義性之規
    定，而「以其他非法方法剝奪人之行動自由」屬於補充性、
    次要性規定，上開行為既該當二種妨害自由之形態，自應適
    用主要性規定論處（最高法院94年度台上字3561號判決要旨
    參照）。查被告鄭竹晏等4名男子，駕車帶證人陳英宗至五
    期某處，由其及阿家之男子打陳英宗2巴掌，使陳英宗心生
    畏懼，並於陳英宗於台南市等處籌措資金未果，並接續與被
    告蔡心遠基於犯意之聯絡，將陳英宗帶往台南縣東山鄉張世
    民住處拘禁，由被告蔡心遠與陳英宗談判後，以遂行迫使陳
    英宗清償欠款，迄李美靜交付2萬元及本票後，始將陳英宗
    釋放。是核被告鄭竹晏、蔡心遠所為，均係犯刑法第302條
    第1項私行拘禁罪。又以自己共同犯罪之意思，參與實施犯
    罪構成要件以外之行為，或以自己共同犯罪之意思，事先同
    謀，而由其中一部分人實施犯罪之行為者，均為共同正犯。
    大法官會議釋字第109號解釋文可供參考。查被告蔡心遠固
    未曾強令被害人上車，並帶往張世民住處，剝奪陳英宗行動
    自由之犯行，惟被告鄭竹晏等剝奪被害人陳英宗行動自由之
    目的，是為逼迫陳英宗清償積欠被告蔡心遠之債務，且被告
    蔡心遠就將被害人陳英宗拘禁於張世民住處，亦與被告鄭竹
    晏有犯意之聯絡，並於本案中居於主導地位，揆諸上開大
    法官會議解釋，被告蔡心遠與被告鄭竹晏及其他真實姓名不
    詳之男子間，就上開私行拘禁罪之犯行，有犯意聯絡，行為
    分擔，應論以共同正犯。另被告鄭竹晏於妨害自由犯行持續
    中，同時觸犯恐嚇取財罪，係一行為觸犯2罪名，應從一重
    依恐嚇取財罪論處。公訴人起訴意旨雖未論及鄭竹晏涉犯恐
    嚇取財罪，惟此部分犯罪事實欄已有敘及，且與妨害自由部
    分有裁判上一罪之關係，為起訴效力所及，本院自得一併審
    理之，另查無其他事證足認被告蔡心遠對此部分與被告鄭竹
    晏間有犯意聯絡及行為分擔，併此說明。
七、原審為被告2人論罪科刑之判決，固非無見，惟查：、原
    判決理由欄既認先論述證人陳英宗於警詢之陳述，無證據能
    力，卻又採陳英宗於警詢之供述為不利被告2人之證據（原
    判決第5頁倒數第5行起），判決理由前後即有矛盾。、如
    後述不另為諭知部分，被告鄭竹晏應不構成犯罪，原判決認
    為被告鄭竹晏犯行之一部，亦有未當。被告2人否認犯行，
    指摘原判決不當，固無足取，惟原判決既有前揭可議之處，
    自應予撤銷改判，爰審酌被告鄭竹晏並無前科，素行尚佳，
    有台灣高等法院被告前案紀錄表乙紙附卷足憑，僅因被害人
    長期欠款未還，並經催討不成，即私行拘禁被害人，犯罪所
    生危害非輕，另被告蔡心遠則於96年間因妨害風化案件，經
    本院判處有期徒刑1年6月，減為有期徒刑9月，嗣經上訴駁
    回確定（未構成累犯），此亦有台灣高等法院被告前案紀錄
    表在卷可稽，被告蔡心遠雖未實際參與私行拘禁被害人之犯
    行，然其於本案實居主導者地位，參以被告2人犯後均卸詞
    狡辯，態度不佳等一切情狀，分別量處如主文所示之刑，應
    已足資懲儆，公訴意旨具體求刑1年，猶嫌過重，附此敘明
    。另附表所示之本票，為被告共同犯罪所得之物，應予宣告
    沒收之（最高法院99年度台上字第7151號參照）。
八、不另為無罪諭知部分：
(一)、公訴意旨另以：被告鄭竹晏於97年3月26日22時許，與前該
    3名男子共同駕車前往陳英宗位於台南市○○○路「羅浮宮
    理容院」，基於妨害陳英宗自由之犯意聯絡，要求陳英宗處
    理其與蔡心遠之債務，並強令陳英宗與渠等離去，陳英宗見
    對方人多勢眾，不敢抗拒而向「羅浮宮理容院」請假後，即
    依鄭竹晏等人之要求上車，認被告鄭竹晏此部分亦構成妨害
    自由之部分犯行。
(二)、惟按刑法第三百零二條第一項之妨害自由罪，原包括私行拘
    禁及以其他非法方法剝奪人之行動自由；所謂非法方法，係
    指以強暴、脅迫等非法拘束妨礙他人身體之行為，而將被害
    人置於自己實力支配之下，達於剝奪其人身行動自由之程度
    者而言。否則，僅使人行無義務之事或於其行使正當權利時
    妨害其意思決定之自由，甚或連意思自由亦未有妨害，自不
    能課以上開罪責（最高法院99年度台上字第7625號判決參照
    ）。
(三)、經查證人陳英宗於原審結證：「（如果你當時去台南市○○
    ○路羅浮宮理容院找你，你沒有跟他們走，結果會怎樣？你
    可否自己做主？）他們堅持要我跟他們走，我會怕，所以我
    才跟他們走」、「（他們有無用恐嚇或施用暴力等強制動作
    要你跟他們走？）沒有，可是我沒有辦法不跟他們走，因為
    他們硬要我跟他們走」，並無提及被告鄭竹晏等人有何實施
    強暴、脅迫或其他不法之方法可言，揆諸前揭所示，即難認
    被告鄭竹晏上揭所為，亦構成妨害自由，因公訴人認此部分
    ，與前被告鄭竹晏前揭有罪犯行部分，有實質上一罪之關係
    ，爰不另為無罪之諭知。
據上論結，應依刑事訴訟法第369條第1項前段、第364條、第299
條第1項前段、刑法第28條、第302條第1項、第346條第1項、第
55條，刑法施行法第1條之1，判決如主文。
本案經檢察官吳忠賢到庭執行職務。
中    華    民    國  100    年    12    月    28     日
                  刑事第五庭    審判長法  官  楊明章
                                      法  官  黃國永
                                      法  官  趙文淵
以上正本證明與原本無異。
如不服本判決應於收受送達後10日內向本院提出上訴書狀，其未
敘述上訴理由者，並得於提起上訴後10日內向本院補提理由書（
均須按他造當事人之人數附繕本）「切勿逕送上級法院」。
                                      書記官  呂宬樂
中    華    民    國   101    年    1     月    2     日
附錄本案論罪科刑法條：
中華民國刑法第302條
私行拘禁或以其他非法方法，剝奪人之行動自由者，處5年以下
有期徒刑、拘役或3百元以下罰金。
因而致人於死者，處無期徒刑或7年以上有期徒刑，致重傷者，
處3年以上10年以下有期徒刑。
第1項之未遂犯罰之。
中華民國刑法第346條
意圖為自己或第三人不法之所有，以恐嚇使人將本人或第三人之
物交付者，處6月以上5年以下有期徒刑，得併科1千元以下罰金
。
以前項方法得財產上不法之利益，或使第三人得之者，亦同。
前二項之未遂犯罰之。
附表：
┌───┬───┬────────────────────┐
│品名  │張數  │內容                                    │
├───┼───┼────────────────────┤
│本票  │1張   │發票人：李美靜；面額：貳拾參萬元；發票日│
│      │      │：97年3月28日；票號：080402             │
├───┼───┼────────────────────┤
│本票  │1張   │發票人：李美靜；面額：貳拾參萬元；發票日│
│      │      │：97年3月28日；票號：080403             │
├───┼───┼────────────────────┤
│本票  │1張   │發票人：李美靜；面額：貳拾參萬元；發票日│
│      │      │：97年3月28日；票號：080404             │
└───┴───┴────────────────────┘